ACORDAO-COMPLETO-2531327

ACÓRDÃO 1352/2022 ATA 8/2022 - SEGUNDA CÂMARA

VISTOS, relatados e discutidos estes Embargos de Declaração, opostos Silvia Nunes de Alencar Osorio contra o Acórdão 7806/2021-TCU-Segunda Câmara, que negou provimento a Pedido de Reexame relacionado ao Acórdão 8420/2020-TCU-Segunda Câmara, mantendo o julgamento pela ilegalidade do ato de concessão de sua aposentadoria.
ACORDAM os ministros do Tribunal de Contas da União, reunidos em sessão da Segunda Câmara, com fundamento nos arts. 32 e 34 da Lei 8.443/1992, c/c o art. 287 do Regimento Interno, diante das razões expostas pelo relator, em:
9.1. conhecer dos presentes Embargos de Declaração, para, no mérito, rejeitá-los;
9.2. dar conhecimento desta decisão à embargante.

Embargos de Declaração opostos por Silvia Nunes de Alencar Osorio contra o Acórdão 7.806/2021-TCU-2ª Câmara, que negou provimento a pedido de reexame relacionado ao Acórdão 8.420/2020TCU2ª Câmara, de relatoria do Ministro Augusto Nardes, mantendo o julgamento pela ilegalidade do ato de concessão de sua aposentadoria.

Segunda Câmara

Tribunal Superior do Trabalho.

3. Interessados/Responsáveis/Recorrentes:
3.1. Interessada: Silvia Nunes de Alencar Osorio (XXX.129.531-XX).
3.2. Recorrente: Silvia Nunes de Alencar Osorio (XXX.129.531-XX).

13.1. Ministros presentes: Bruno Dantas (Presidente), Augusto Nardes, Aroldo Cedraz (Relator) e Antonio Anastasia.
13.2. Ministros-Substitutos presentes: Marcos Bemquerer Costa e André Luís de Carvalho.

AROLDO CEDRAZ

Ministro Aroldo Cedraz.

Trata-se de Embargos de Declaração opostos por Silvia Nunes de Alencar Osorio contra o Acórdão 7806/2021-TCU-Segunda Câmara, que negou provimento a Pedido de Reexame relacionado ao Acórdão 8420/2020-TCU-Segunda Câmara, de relatoria do Ministro Augusto Nardes, mantendo o julgamento pela ilegalidade do ato de concessão de sua aposentadoria.
2.	Irresignada, a beneficiária opôs os presentes embargos, dos quais destaco o que segue:
"A necessidade de esclarecimento se faz presente no acordão embargado nos elementos que embasam a negativa do Tribunal de Contas em reconhecer o período anterior à nomeação da servidora, quando em exercício de cargo em comissão (LT-DAS_5) no período anterior à sua nomeação, para fins de incorporação, porquanto é sabido pela decisão inscrita no Acórdão 514/2007 o reconhecimento de tal situação. 
Na hipótese não paira nenhuma dúvida que a servidora, quando do exercício do cargo em comissão LT-DAS-5, teve seu contrato de trabalho, firmado com base no Decreto nº 77242/76, suspenso nesse período, enquanto exercente exclusivamente de cargo em comissão, o que perdurou, sem nenhuma interrupção, até a sua posse em cargo público, em face de aprovação em concurso público, visto que continuou a exercer a função indicada até 30 de julho de 2000.
Registre-se que diante do desconhecimento pela servidora que o Tribunal Superior do Trabalho não envia seus assentamentos pessoais ao Tribunal de Contas da União e esse por sua vez não requereu as informações e documentos necessários ao exame da aposentadoria da servidora, essa soli citou ao tribunal o envio dos documentos comprobatórios da suspensão do seu contrato de trabalho quando de sua nomeação ao cargo em comissão e por fim extinção do contrato referido quando da nomeação em cargo público, o que corrobora toda a alegação posta nas suas razões. 
Para tanto, é necessária a juntada nesta oportunidade de Despacho do Ministro Presidente do Tribunal Superior do Trabalho, de nº 810/94-0, datado de 31/1/1994 e publicado no Boletim Interno nº 5 ano XXII - nº 05/1994 de 30/6/1994, no qual defere-se a suspensão do contrato de trabalho para nomeação em cargo comissionado de Assessora de Ministro - LT-DAS-5.
 (...) 
Na hipótese a servidora requer a aplicação do direito à realidade dos fatos, pois consta expressamente à fl. 4 do Formulário de Concessão de Aposentadoria do Sistema de Apreciação dos Atos de Admissão e Concessões, a nomeação expressa da servidora ao cargo em comissão de Assessora de Ministro LT-DAS-5 na data de 17/12/1993. 
É pacífico que não se admite a concessão de quintos por conta do exercício de cargo em comissão ou função de confiança, sem vínculo permanente com a Administração Pública, a servidor que ingressou em cargo efetivo regido pela Lei nº 8.112/1990 a partir de 25/11/1995, ou seja, após a alteração do art. 3º da Lei nº 8.911/1994, ocorre, no entanto, e o lapso jurisdicional aí se encontra, que a servidora foi empossada em cargo efetivo no período anterior, ou seja, passou a compor o quadro do Tribunal Superior do Trabalho em 30/8/1995, daí residindo o questionamento do real enquadramento da situação da servidora aos precedentes da jurisprudência do Tribunal de Contas.
Portanto, a indicação de decisão embargada de que a recorrente não comprovou que a sua "nomeação para o suposto cargo em comissão em caráter estrito (LT-DAS-5) tenha ensejado na suspensão do seu contrato de trabalho junto ao TST a partir de 17/12/1993" não corresponde com a realidade dos autos, pois ao contrário do afirmado, encontra-se certificada à fl. 4 do Formulário de Concessão de Aposentadoria do Sistema de Apreciação dos Atos de Admissão e Concessões, a nomeação expressa da servidora ao cargo em comissão de Assessora de Ministro na data de 17/12/1993 que perdurou até 30/7/2000. 
Assim, se faz necessária a análise do questionamento citado e que não teve apreciação na primeira assentada, para que se esclareça e conceda a devida prestação jurisdicional, onde indicou-se até a ausência de prova por parte da servidora quanto à existência da suspensão do contrato, aspecto a ser abordado em tópico seguinte.
2 - DA SUSPENSÃO OBRIGATÓRIA DO CONTRATO FIRMADO COM BASE NO DECRETO Nº 77242/76 - DA PRESUNÇÃO DE LEGALIDADE E CONSTITUCIONALIDADE - DA IMPOSSIBILIDADE LEGAL DE ACUMULAÇÃO DE CARGOS E EMPREGOS PÚBLICOS
A omissão do julgado neste ponto reside no fato do julgador impor inversão do ônus da prova e, da mesma forma, desconhecer a presunção de legalidade do ato administrativo.
Quando se indica que a servidora em questão foi nomeada para o cargo em comissão em caráter estrito (LT-DAS-5) pela Administração Pública é necessário se presumir, independentemente de prova, que não estaria acumulando cargos públicos. 
O que por óbvio e presunção legal gerou a suspensão narrada pela servidora em suas razões de pedido de reexame.
A atuação fiscalizadora da Corte de Contas não enseja a obrigação dos servidores em suprir-lhe com informações de sua vida profissional pregressa, pois sequer acesso tem aos referidos documentos e tampouco tem ciência dos documentos que compõem o processo de análise de aposentadoria no TCU. 
Na verdade, o servidor é surpresado com decisão que lhe atinge sem sequer ter participado de toda a fase de instrução daquele procedimento fiscalizatório. 
O rito processual nos Tribunais de Contas, tem sua conceituação própria e fundamentação constitucional e legal, inserida no dever de o gestor público prestar contas e dos processos mediante os quais se materializa esse encargo, ressaltando que nos processos de contas perante as Cortes especializadas ocorre a inversão do ônus da prova, competindo ao administrador público demonstrar a regular aplicação dos recursos sob sua gestão.
Diante deste quadro não comporta dever processual ao servidor de apresentação de provas de suas argumentações, pois além de estarem calcadas na presunção como já referido, se necessárias fossem seriam de responsabilidade do administrador público, na espécie o Tribunal Superior do Trabalho. Acresça-se, inclusive, que se está diante de apreciação da legalidade do ato de concessão inicial de aposentadoria e, como bem externa a jurisprudência da Corte, não demanda o rito a participação do servidor, não havendo sequer questionar-se sobre o princípio do contraditório.
 (...) 
Assim se infere da leitura da decisão, ora embargada, lacuna a ser saneada com o acolhimento do presente pleito declaratório.
Portanto, se revela omissa para a embargante a decisão que não indica fundamento legal para o não reconhecimento do período total exercido pela servidora no cargo em comissão anterior à sua nomeação em cargo público. 
Relembre-se que à servidora não é permitida a ingerência nos seus assentamentos pessoais, aspecto de competência exclusiva da Administração Pública, não cabendo, portanto, sugerir que pretende a servidora querer o melhor dos dois mundos, quando apenas busca o reconhecimento do que lhe é de direito. 
Repita-se que é incontroverso o seu exercício em cargo em comissão em contrato celebrado com a Administração Pública, inconteste a suspensão do seu contrato de trabalho firmado pelo Decreto nº 77242/76, inquestionável a sua nomeação em cargo público decorrente de aprovação em concurso público e, por derradeiro, inexorável que não houve solução de continuidade no exercício do cargo em comissão até o ano de 2000.
PEDIDO 
Ante o exposto, requer-se sejam os Embargos de Declaração acolhidos e lhes conferido o efeito modificativo, para que seja reconhecida a incorporação de quintos do período citado."
3.	Transcrevo, a seguir, instrução de auditor da Secretaria de Recursos (peça 41) , que contou com a anuência do corpo dirigente da unidade (peça 42) e do Ministério Público junto ao TCU (peça 43) .
"INTRODUÇÃO
1.	Trata-se de Embargos de Declaração (peça 34) opostos pela Sra. Silvia Nunes de Alencar Osorio, ex-servidora do TST, em face do Acórdão 7806/2021-TCU-Segunda Câmara (peça 28) , que teve como relator o Excelentíssimo Senhor Ministro Aroldo Cedraz.
1.1. A deliberação recorrida apresenta o seguinte teor:
VISTOS, relatados e discutidos estes autos que tratam de Pedido de Reexame interposto por Silvia Nunes de Alencar Osorio, vinculada ao TST, por meio do qual se insurge contra o Acórdão 8420/2020-TCU-Segunda Câmara, o qual, entre outras medidas, considerou seu ato de aposentadoria ilegal e negou-lhe registro;
ACORDAM os Ministros do Tribunal de Contas da União, reunidos em Sessão da 2ª Câmara, ante as razões expostas pelo Relator, e com fundamento nos arts. 32, parágrafo único, 33 e 48, da Lei 8.443/1992, em:
9.1. conhecer do Pedido de Reexame para, no mérito, negar-lhe provimento; e
9.2. dar ciência desta decisão à recorrente e aos demais interessados.
 (destacamos e sublinhamos) 
HISTÓRICO 
O ato de aposentadoria da ora embargante foi considerado ilegal e negado registro, em virtude de constar a incorporação da parcela denominada "opção". Além disso, o ato foi considerado irregular por conter parcelas de quintos/décimos relativo a período em que a servidora trabalhou na condição de sem vínculo com Administração Pública (peça 2) , conforme as razões que levaram a prolação do Acórdão 8420/2020-TCU-Segunda Câmara (peças 7-9) .
1.2. Contra os termos da mencionada deliberação foi interposto pela Sra. Silvia Nunes de Alencar Osorio pedido de reexame, que foi conhecido e negado provimento, por meio do Acórdão 7806/2021-TCU-Segunda Câmara (peças 28-30) .
2.2.	Inconformada com a negativa de provimento do recurso interpôs os presentes Embargos de Declaração, que se fundamentam nas alegações que, adiante, passar-se-á a relatar. 
ADMISSIBILIDADE
3.	Reitera-se o exame de admissibilidade realizado pelo Sar/Serur (peça 39) , que opinou pelo conhecimento dos Embargos de Declaração, nos termos do artigo 34, §2º, da Lei 8.443/1992, c/c os artigos 287, §3º, do RI/TCU, suspendendo-se os efeitos dos subitens 9.1 do Acórdão 7806/2021-TCU-Segunda Câmara. O Excelentíssimo Senhor Ministro Aroldo Cedraz, mediante despacho de peça 38, encaminhou os autos à Serur, de modo a realizar o exame de admissibilidade e instrução dos Embargos de Declaração. 
EXAME DE MÉRITO
Delimitação
Constitui objeto do presente recurso analisar se há obscuridade, omissão ou contradição no Acórdão 7806/2021-TCU-Segunda Câmara.
Das supostas omissões e lacunas na prolação do Acórdão 7806/2021-TCU-Segunda Câmara
5.1.	A embargante sustenta que é necessária a completude da prestação jurisdicional ofertada no Acórdão 7806/2021-TCU-Segunda Câmara, para que sejam sanadas omissões, enfrentadas lacunas e debatidas, de forma explícita, questões de fundamental importância para o deslinde do caso, argumentando o seguinte:
5.2.	Aposentadoria - incorporação quintos - servidora concursada - exercício de cargo comissionado de livre provimento - assessoria de ministro.
5.3.	não paira nenhuma dúvida que a servidora, quando do exercício do cargo em comissão LT-DAS-5, teve seu contrato de trabalho, firmado com base no Decreto nº 77242/76, suspenso nesse período, enquanto exercente exclusivamente de cargo em comissão, o que perdurou, sem nenhuma interrupção, até a sua posse em cargo público, em face de aprovação em concurso público, visto que continuou a exercer a função indicada até 30 de julho de 2000;
5.4.	desconhecia o fato de o TST não enviar seus assentamentos pessoais ao TCU, sendo que solicitou ao Tribunal o envio dos documentos comprobatórios da suspensão do seu contrato de trabalho quando de sua nomeação ao cargo em comissão e extinguiu o referido contrato quando da nomeação em cargo público, o que corrobora toda a alegação posta nas suas razões, motivo pelo qual junta-se nesta oportunidade o Despacho do Ministro Presidente do TST, de nº 810/94-0, datado de 31/1/1994 e publicado no Boletim Interno nº 5 ano XXII - nº 05/1994 de 30/6/1994, no qual defere-se a suspensão do contrato de trabalho para nomeação em cargo comissionado de Assessora de Ministro - LT-DAS-5;
5.5.	deve ser aplicado ao caso, o "direito à realidade dos fatos, pois consta expressamente à fl. 4 do Formulário de Concessão de Aposentadoria do Sistema de Apreciação dos Atos de Admissão e Concessões, a nomeação expressa da servidora ao cargo em comissão de Assessora de Ministro LT-DAS-5 na data de 17/12/1993";
5.6.	é pacífico que não se admite a concessão de quintos por conta do exercício de cargo em comissão ou função de confiança, sem vínculo permanente com a Administração Pública, a servidor que ingressou em cargo efetivo regido pela Lei nº 8.112/1990 a partir de 25/11/1995, ou seja, após a alteração do art. 3º da Lei nº 8.911/1994, mas foi empossada em cargo efetivo no período anterior, ou seja, passou a compor o quadro do TST em 30/8/1995, daí residindo o questionamento do real enquadramento da situação da servidora aos precedentes da jurisprudência do Tribunal de Contas (Acórdão 514/2007-TCU-Plenário) ;
5.7.	ao contrário do que foi afirmado nas razões que levaram a prolação da deliberação recorrida, encontra-se certificado no ato enviado ao TCU (fl. 4 da peça 2) "a nomeação expressa da servidora ao cargo em comissão de Assessora de Ministro na data de 17/12/1993 que perdurou até 30/7/2000", razão pela qual é necessário que faça o esclarecimento e conceda a devida prestação jurisdicional;
5.8.	Da suspensão obrigatória do contrato firmado com base no Decreto nº 77242/76 - da presunção de legalidade e constitucionalidade - da impossibilidade legal de acumulação de cargos e empregos públicos.
5.9.	 a omissão do julgado neste ponto reside no fato do julgador impor inversão do ônus da prova e, da mesma forma, desconhecer a presunção de legalidade do ato administrativo, pois uma vez que foi nomeada para o cargo em comissão em caráter estrito (LT-DAS-5) pela Administração Pública é necessário se presumir, independentemente de prova, que não estaria acumulando cargos públicos";
5.10.	não comporta ao servidor fazer prova de suas argumentações, pois além de estarem calcadas na presunção como já referido, se necessárias fossem seriam de responsabilidade do administrador público, ou seja, do TST;
5.11.	a decisão é omissa por não indicar fundamento legal para o não reconhecimento do período total exercido pela servidora no cargo em comissão anterior à sua nomeação em cargo público;
5.12.	é incontroverso o seu exercício em cargo em comissão em contrato celebrado com a Administração Pública e que houve a suspensão do seu contrato de trabalho firmado pelo Decreto nº 77242/76, bem assim de que é inquestionável a sua nomeação em cargo público decorrente de aprovação em concurso público e, por derradeiro, inexorável que não houve solução de continuidade no exercício do cargo em comissão até o ano de 2000;
5.13.	Pede, por fim, que sejam os Embargos de Declaração acolhidos e lhes conferido o efeito modificativo, para seja reconhecida a incorporação de quintos do período citado.
Análise:
5.14.	De início, convém trazer à baila as razões que levaram ao conhecimento e negativa de provimento do pedido de reexame, objeto do Acórdão embargado, pela Sra. Silvia Nunes de Alencar Osorio:
	Relatório
 (...) 
5.11. Como consignado pelo Controle Interno no ato concessório de aposentadoria da Sra. Silvia Nunes de Alencar Osorio (pág. 2 da peça 2) , a servidora foi contratada no âmbito do TST com base no Decreto 77.242/1976 (emprego de confiança sem vínculo com Administração Pública) , e, posteriormente, foi habilitada em concurso público, tendo tomado posse no cargo do TST em 30/8/1995. 
5.12. Os casos em que servidores do TST - contratados com base no referido decreto e alçados a condição de efetivos, por ato do próprio TST com base no art. 243, § 1º, da Lei 8.112/90, vindo a inativarem-se com proventos pagos pelo Tesouro Nacional, ou seja, no regime estatuário - foram discutidos nos autos do TC Processo 013.097/2017-2, no qual o nome da ora recorrente não está relacionado entre aqueles que tiveram a transformação dos empregos de confiança, ocupados em 12/12/90 pelos trabalhadores contratados na forma do Decreto n° 77.242, de 26/2/76, em cargos, conforme ATO.GDGCA.GP.Nº 63, cujos efeitos financeiros retroagiram a 19/12/2002 (pág. 44 da peça 11 e peça 12 do TC Processo 013.097/2017-2) . Tal ocorrência, como já consignado, se deve ao fato de a Sra. Silvia Nunes de Alencar Osorio ter sido aprovada em concurso público para os quadros do TST antes da edição do referido ato de transformação, que é de 2003. 
5.13. No referido processo foi firmado o entendimento que se aplica para os demais casos similares de contratações feitas com base no Decreto 77.242/1976. A propósito, convém reproduzir excerto do relatório e voto que fundamentam o Acórdão 2646/2019-TCU-Plenário, que apreciou recurso interposto pelo TST contra o Acórdão 812/2019-TCU-Plenário, sendo, na mesma linha, o Acórdão 13597/2020-TCU-Segunda Câmara, que apreciou a matéria:
	(...) 
5.14. Vê-se que é indiferente se as "funções comissionadas" foram exercidas antes ou após a edição da Lei 8.112/1990, pois em nenhuma situação é permitida a incorporação de parcelas de quintos/décimos pelos servidores (as) que foram beneficiados pela transformação do emprego de confiança, contratado com base no Decreto nº 77.242/1976, ao abrigo da CLT, em cargo público efetivo nos termos do art. 243, § 1º, da Lei 8.112/90, embora, no caso, não se ignore que a Sra. Silvia Nunes de Alencar Osorio tomou posse no cargo que veio a se aposentar em 30/08/1995, mas isso não tem o condão de viabilizar o reconhecimento dos exercícios de tais "funções comissionadas" até o seu ingresso por concurso público em 1995, considerando que foi beneficiada pela transformação ocorrida a partir do advento da Lei 8.112/90, conforme demonstrado nos fundamentos que levaram a prolação do Acórdão recorrido:
	(...) 
5.15. Ora, o entendimento de que o emprego de confiança sem vínculo com Administração Pública, exercido pela Sra. Silvia Nunes de Alencar Osorio, passou a ter natureza de cargo público com o advento da Lei 8.112/90 atrai necessariamente essa compreensão de que não é admitido o exercício de funções comissionadas/cargos em comissão até a edição do ato que promoveu tal transformação (ATO.GDGCA.GP.Nº 63) , sendo que, no caso específico da recorrente, isso ocorreu em momento anterior com sua posse no cargo que foi aprovada por concurso público (30/8/1995) . Nessa moldura, o Acórdão 514/2007-TCU-Plenário com redação dada pelo Acórdão 1258/2007-TCU-Plenário não se aplica ao caso da recorrente, pois já era detentora de cargo efetivo antes de ser aprovada em concurso do TST, embora carente de ato do órgão naquele momento que reconhecia tal condição.
5.16. Portanto, não é possível admitir, por um lado, que a servidora já exercia cargo efetivo desde a edição da Lei 8.112/90, para fins de anuênios e licença prêmio, e ao mesmo tempo, por outro, reconhecer que exercia cargo sem vínculo com Administração, para fins de incorporação de parcelas de quintos após ter tomado posse em cargo decorrente de concurso público, ou seja, não é possível unir o melhor dos dois mundos, devendo ser uma coisa (ocupante de cargo efetivo no TST desde a edição da Lei 8.112/90) ou outra (nunca ter sido detentora de cargo efetivo no TST antes de sua posse em 30/8/1995) . 
5.17. No caso hipotético de aplicação do entendimento do já mencionado Acórdão 514/2007-TCU-Plenário teria que admitir que ela nunca ocupou cargo efetivo no TST antes sua posse em 30/8/1995, o que não é o caso, pois o TST teria que rever todas as situações que envolvem as contratações feitas com base no Decreto n° 77.242, de 26/2/76, e que os trabalhadores foram alçados a condição de servidores efetivos, tendo em vista que, nos termos do art. 243, § 1º, da Lei 8.112/90, somente "os empregos ocupados pelos servidores incluídos no regime instituído por esta Lei ficam transformados em cargos, na data de sua publicação", isto é, a transformação de emprego em cargo exige que esteja ocupado no momento da publicação da Lei 8.112/90, tendo a transformação ocorrido naquele exato instante, embora a declaração do ocorrido pelo órgão/entidade vem posteriormente.
5.18. Ademais, a recorrente não apresentou nenhuma elemento de comprovação de que sua nomeação para o suposto cargo em comissão em caráter estrito (LT-DAS-5) tenha ensejado na suspensão do seu contrato de trabalho junto ao TST a partir de 17/12/1993, firmado com fulcro no art. 2º e parágrafos do Decreto nº 77.242/1976, como alega. Não anexou aos autos também a designação específica dele (Ato. GDG.GP nº 024/94) , como afirma que há.  
5.19. A peça recursal veicula informação também no sentido de haver decisão judicial transitada em julgado favorável à incorporação dos quintos e com eficácia sobre o ato de aposentadoria da recorrente referente ao período de 8/4/1998 a 4/9/2001, portanto, após a posse no cargo efetivo do TST. Nesse quadro, tendo em vista a necessidade de emissão de novo ato de aposentadoria, revela-se útil indicar ao órgão de origem que, ao emitir o novo ato com a correção das irregularidades, observe o entendimento mais recente do Supremo Tribunal Federal, no âmbito do Recurso Extraordinário 638.115/CE, quanto à cessação, ou não, do pagamento de "quintos/décimos" incorporados após o advento da Lei 9.624/1998, e o submeta ao TCU para nova apreciação. Tal solução está alinhada com o posicionamento que o TCU tem firmado recentemente em casos similares (p. ex. Acórdão 630/2020-TCU-Primeira Câmara, Rel. Min. VITAL DO RÊGO e 4691/2020-TCU-1ª Câmara, Rel. Min. BRUNO DANTAS) . 
5.20. Ademais, o item 9.2.2 do Acórdão 1255/2020-TCU-Plenário orienta como deve proceder o órgão de origem acerca do pagamento de quintos relativos ao RE 638.115/CE:
9.2.2. deve-se verificar a origem do pagamento de "quintos", se advindos de decisão judicial transitada em julgado ou não ou ainda de decisão administrativa e, na hipótese em que não houver decisão judicial passada em julgado ou quando se tratar de decisão administrativa, a vantagem de "quintos" incorporada com fulcro em funções comissionadas exercidas entre 8/4/1998 a 4/9/2001 deve ser destacada e transformada em "parcela compensatória" a ser absorvida por reajustes futuros concedidos nos proventos, na linha da solução definitiva da controvérsia conferida à matéria pela Suprema Corte, por meio do RE 638.115/CE, e consoante o Acórdão 442/2020-TCU-Segunda Câmara (rel. min. subst. Marcos Bemquerer Costa) ;
5.21. Assim, não é possível acolher as alegações apresentadas pela recorrente referente a supostas funções comissionadas/cargos em comissão exercidos anteriormente a 30/8/1995.
 (...) 
Voto
 (...) 
17. No que se refere ao alegado direito à incorporação de parcelas quintos/décimos por servidores do TST que tiveram seus empregos de confiança transformados em cargo público, entendo, em conformidade com o decidido por esta Corte no âmbito do Acórdão 2646/2019-TCU-Plenário, relator Min. Vital do Rêgo, que, como o vínculo estatutário da inativa somente foi estabelecido em 1995, não há como viabilizar o reconhecimento de "funções comissionadas" exercidas antes disso para efeitos de incorporação de parcelas de quintos/décimos.
	 (...) 
5.15.	Nota-se que foi devidamente apontado nas razões que levaram a prolação do Acórdão 7806/2021-TCU-Segunda Câmara que a impossibilidade de a Sra. Silvia Nunes de Alencar Osorio incorporar parcelas de quintos do cargo em comissão em caráter estrito (LT-DAS-5) antes de sua posse em 30/8/1995 com base no entendimento do Acórdão 514/2007-TCU-Plenário com redação dada pelo Acórdão 1258/2007-TCU-Plenário se deve ao fato de que já exercia cargo efetivo desde a edição da Lei 8.112/90, conforme decisão adotada pelo TST, respaldada pelo TCU, de que os contratados com base no Decreto n° 77.242, de 26/2/76, foram alçados a condição de servidores efetivos com base no art. 243, § 1º, da Lei 8.112/90, motivo pelo qual a referida servidora foi agraciada com anuênios e licença prêmio desde a edição da Lei 8.112/90 e não somente a partir do momento que tomou posse no cargo que ingressou por concurso público em 30/8/1995, motivo pelo qual é indiferente se seu contrato de trabalho foi suspenso a partir de 17/12/93 (pag. 4 da peça 34) em decorrência de sua nomeação para o cargo em comissão de Assessor do Ministro Galba Magalhães Vellloso (pag. 4 da peça 34) . 
5.16.	A questão da Sra. Silvia Nunes de Alencar Osorio não ter apresentado, por ocasião da interposição do pedido de reexame contra o Acórdão 8420/2020-TCU-Segunda Câmara, elemento de comprovação de que sua nomeação para o cargo em comissão em caráter estrito (LT-DAS-5) tenha ensejado na suspensão do seu contrato de trabalho junto ao TST a partir de 17/12/1993 não foi decisiva para a negativa de provimento do seu recurso quanto à incorporação de parcelas de quintos a partir da referida data. Também não foi pela falta da designação específica do referido cargo (Ato. GDG.GP nº 024/94) , que nem nesta ocasião foi apresentada. De todo modo, cabe aos recorrentes, de modo geral, apresentar os documentos que suportam suas alegações, pois conforme apregoa o apotegma allegare nihil et allegatum non probare paria sunt (nada alegar e alegar e não provar, em Direito, querem dizer a mesma coisa) . Nesse sentido, vem à balha a doutrina de Mario Schiavi:
Diante da importância da prova para o processo, Carnelutti chegou a afirmar que as provas são o coração do processo, pois é por meio delas que se definirá o destino da relação jurídica processual (in Manual de Direito Processual do Trabalho, 4. Ed., São Paulo: LTr, 2011, p. 560) .
5.17.	Vale lembrar que o "Manual de Recursos" deste Tribunal, aprovado pela Portaria-TCU 35/2014, estabelece o seguinte:
O recorrente deve trazer todos os elementos que julgue necessários para sua defesa na instância recursal. Não serão deferidos pedidos para o Tribunal adote diligências para produção de provas que deveriam ser apresentadas pelo próprio responsável ou interessado. (destacamos e sublinhamos) 
5.18.	Vê-se, portanto, que a embargante ao sustentar que seu contrato de trabalho, firmado nas disposições do Decreto n° 77.242, de 26/2/76, foi suspenso a partir de 17/12/93 e que faz jus à incorporação de parcelas de quintos desde então com base no entendimento do Acórdão 514/2007-TCU-Plenário com redação dada pelo Acórdão 1258/2007-TCU-Plenário, considerando que foi aprovada em concurso público do TST e tomado posse em 30/8/1995, pretende rediscutir o mérito do caso, que é defeso em Embargos de Declaração, pois se prestam unicamente para sanar obscuridade, omissão ou contradição em acórdão do Tribunal, conforme art. 287 do Regimento Interno do TCU (Resolução-TCU nº 246, de 30/11/2011) . A propósito, convém transcrever excerto do voto condutor do Acórdão 8022/2020-TCU-Segunda Câmara que aborda tais requisitos:
7. Apenas a título de esclarecimento, vale dizer que sanar uma obscuridade representa esclarecer partes do texto que tenham sido redigidas de modo pouco inteligível, confusas, vagas ou mal definidas, de modo a prejudicar a clareza da redação do julgado, tornando-o de difícil compreensão, a ponto de permitir dúvida que prejudique a sua aplicação.
8. Quanto à contradição, a jurisprudência deste Tribunal e dos Tribunais Superiores está consolidada no sentido de que ela deve estar contida nos termos da própria decisão embargada, caso se observe posições inconciliáveis entre si na mesma motivação ou entre proposições da parte decisória, revelando incompatibilidade entre capítulos do decisum atacado (Relatório, Voto e Acórdão) ou, ainda, entre alguma proposição enunciada nas razões de decidir e o acórdão.
9. No que diz respeito à omissão, esta é caracterizada pela ausência de pronunciamento do relator sobre a matéria que deveria ter sido apreciada no julgado embargado, em especial sobre ponto ou questão suscitada pelas partes ou que deveria o próprio relator apreciar de ofício.
10. Assim sendo, uma vez que os argumentos apresentados pelo embargante não sustentam nenhuma omissão, contradição ou obscuridade a ser sanada nos termos do Acórdão 6.159/2020-TCU-2º Câmara, nota-se apenas a intenção de resistir ao mérito da matéria já decidida neste processo, o que é incabível na via estreita dos embargos de declaração, segundo reconhecido pela jurisprudência deste Tribunal - Acórdãos 2.391/2019, 2.928/2019, 2.690/2019, 2.170/2019, 2.909/2017, 2.608/2017 e 2.367/2017 proferidos pelo Plenário desta Corte de Contas, este último de minha relatoria e os demais relatados pelos Ministros Augusto Nardes, Benjamin Zymler, Ana Arraes, Raimundo Carreiro, André Luís de Carvalho e Augusto Sherman Cavalcanti, respectivamente, podendo ser mencionados também alguns precedentes do Supremo Tribunal Federal, quais sejam, ACO 1062 AgR-ED-ED/DF de 20/4/2017, Inq 3983 ED/DF de 2/6/2016 e ACO 312 ED/BA de 7/10/2015, todos de Plenário, relatores os Ministros Edson Fachin, Teori Zavascki e Luiz Fux.
5.19.	Assim, como as alegações da embargante buscam alterar o mérito do julgado recorrido e não se nota qualquer busca real por supressão de omissão, obscuridade ou contradição, devem ser rejeitados os Embargos de Declaração apresentados pela Sra. Silvia Nunes de Alencar Osorio.
CONCLUSÃO
6.	Da análise de mérito, conclui-se que não há obscuridade, omissão ou contradição a corrigir no Acórdão 7806/2021-TCU-Segunda Câmara.
6.1.	Por conseguinte, devem-se ser rejeitados os embargos de declaração.
PROPOSTA DE ENCAMINHAMENTO
7.	Ante o exposto, submetem-se os autos à consideração superior, propondo-se, com fundamento nos arts. 32, inciso II, e 34 da Lei 8.443/1992:
	a) conhecer dos Embargos de Declaração para, no mérito, rejeitá-los e manter inalterada a deliberação recorrida; e
	b) informar à embargante e demais interessados do acórdão a ser proferido, destacando que o relatório e o voto que o fundamentam podem ser acessados pelo endereço eletrônico www.tcu.gov.br/acordaos."
É o Relatório.

não há.

Procurador Marinus Eduardo De Vries Marsico.

APOSENTADORIA. TRANSFORMAÇÃO DE EMPREGO DE CONFIANÇA EM CARGO PÚBLICO NO ÂMBITO DO TST, QUE É ADMITIDO PELO TCU, PORÉM COM A INCORPORAÇÃO DE PARCELAS QUINTOS E DA CONCESSÃO DA VANTAGEM "OPÇÃO", QUE É VEDADO. VIOLAÇÃO DA REGRA CONSTITUCIONAL, INTRODUZIDA PELA EMENDA CONSTITUCIONAL 20/1998, QUE LIMITA O VALOR DOS PROVENTOS À REMUNERAÇÃO DO CARGO EFETIVO. ILEGALIDADE E NEGATIVA DO ATO CONCESSÓRIO POR MEIO DO ACÓRDÃO 8.420/2020-TCU-2ª CÂMARA. PEDIDO DE REEXAME. ARGUMENTOS INSUFICIENTES PARA MODIFICAR O ACÓRDÃO RECORRIDO. NEGATIVA DE PROVIMENTO MEDIANTE O ACÓRDÃO 7.806/2021-TCU-2ª CÂMARA. EMBARGOS DE DECLARAÇÃO. AUSÊNCIA DE OMISSÃO, OBSCURIDADE OU CONTRADIÇÃO. REJEIÇÃO DOS EMBARGOS DE DECLARAÇÃO.

APOSENTADORIA (APOS)

Secretaria de Recursos (Serur); Secretaria de Fiscalização de Integridade de Atos e Pagamentos de Pessoal e de Benefícios Sociais (Sefip).

Trata-se de Embargos de Declaração opostos por Silvia Nunes de Alencar Osorio contra o Acórdão 7806/2021-TCU-Segunda Câmara, que negou provimento a Pedido de Reexame interposto contra o Acórdão 8420/2020-TCU-Segunda Câmara, de relatoria do Ministro Augusto Nardes, mantendo o julgamento pela ilegalidade do ato de concessão de sua aposentadoria.
Conheço os presentes Embargos de Declaração, eis que satisfeitos os requisitos de admissibilidade previstos nos artigos 32, inciso II, e 34 da Lei Orgânica do Tribunal de Contas da União.
Verifico que o presente ato de aposentadoria foi considerado ilegal em virtude: i) de constar a parcela conhecida como "opção"; e ii) conter parcelas de quintos/décimos relativos a período em que a servidora trabalhou em condição sem vínculo com a Administração Pública.
Em seu arrazoado, a beneficiária alega, em resumo, que há omissão na decisão vergastada uma vez que não indica fundamento legal para o não reconhecimento, para fins de acumulação, do tempo exercido em cargo comissionado anterior à sua nomeação em cargo público. Entende que há necessidade "de complementação nas razões que amparam os acórdãos presentes nos autos, para que sejam sanadas omissões, enfrentadas lacunas e debatidas, de forma explícita, questões de fundamental importância para o deslinde do caso". Em seguida, discorre sobre o que acredita serem tais lacunas.
A unidade de recursos, em análise fundamentada, posiciona-se pela rejeição dos presentes embargos (peça 41) , no que é acompanhada pelo Ministério Público junto ao TCU (peça 43) .
Feito esse breve introito, anuo à proposta alvitrada pela unidade técnica, endossada pelo Parquet especializado, e adoto os fundamentos e argumentos reproduzidos no Relatório precedente como minhas próprias razões de decidir, sem prejuízo dos comentários a seguir.
Como bem pontuou a unidade de recursos, os argumentos trazidos pela embargante "ao sustentar que seu contrato de trabalho, firmado nas disposições do Decreto n° 77.242, de 26/2/76, foi suspenso a partir de 17/12/93 e que faz jus à incorporação de parcelas de quintos desde então com base no entendimento do Acórdão 514/2007-TCU-Plenário com redação dada pelo Acórdão 1258/2007-TCU-Plenário, considerando que foi aprovada em concurso público do TST e tomado posse em 30/8/1995, pretende rediscutir o mérito do caso, que é defeso em Embargos de Declaração, pois se prestam unicamente para sanar obscuridade, omissão ou contradição em acórdão do Tribunal, conforme art. 287 do Regimento Interno do TCU." (grifamos) 
Reproduzo, por oportuno, a fundamentação da decisão embargada:
	"Relatório
 (...) 
5.11. Como consignado pelo Controle Interno no ato concessório de aposentadoria da Sra. Silvia Nunes de Alencar Osorio (pág. 2 da peça 2) , a servidora foi contratada no âmbito do TST com base no Decreto 77.242/1976 (emprego de confiança sem vínculo com Administração Pública) , e, posteriormente, foi habilitada em concurso público, tendo tomado posse no cargo do TST em 30/8/1995. 
5.12. Os casos em que servidores do TST - contratados com base no referido decreto e alçados a condição de efetivos, por ato do próprio TST com base no art. 243, § 1º, da Lei 8.112/90, vindo a inativarem-se com proventos pagos pelo Tesouro Nacional, ou seja, no regime estatuário - foram discutidos nos autos do TC Processo 013.097/2017-2, no qual o nome da ora recorrente não está relacionado entre aqueles que tiveram a transformação dos empregos de confiança, ocupados em 12/12/90 pelos trabalhadores contratados na forma do Decreto n° 77.242, de 26/2/76, em cargos, conforme ATO.GDGCA.GP.Nº 63, cujos efeitos financeiros retroagiram a 19/12/2002 (pág. 44 da peça 11 e peça 12 do TC Processo 013.097/2017-2) . Tal ocorrência, como já consignado, se deve ao fato de a Sra. Silvia Nunes de Alencar Osorio ter sido aprovada em concurso público para os quadros do TST antes da edição do referido ato de transformação, que é de 2003. 
5.13. No referido processo foi firmado o entendimento que se aplica para os demais casos similares de contratações feitas com base no Decreto 77.242/1976. A propósito, convém reproduzir excerto do relatório e voto que fundamentam o Acórdão 2646/2019-TCU-Plenário, que apreciou recurso interposto pelo TST contra o Acórdão 812/2019-TCU-Plenário, sendo, na mesma linha, o Acórdão 13597/2020-TCU-Segunda Câmara, que apreciou a matéria:
	(...) 
5.14. Vê-se que é indiferente se as "funções comissionadas" foram exercidas antes ou após a edição da Lei 8.112/1990, pois em nenhuma situação é permitida a incorporação de parcelas de quintos/décimos pelos servidores (as) que foram beneficiados pela transformação do emprego de confiança, contratado com base no Decreto nº 77.242/1976, ao abrigo da CLT, em cargo público efetivo nos termos do art. 243, § 1º, da Lei 8.112/90, embora, no caso, não se ignore que a Sra. Silvia Nunes de Alencar Osorio tomou posse no cargo que veio a se aposentar em 30/08/1995, mas isso não tem o condão de viabilizar o reconhecimento dos exercícios de tais "funções comissionadas" até o seu ingresso por concurso público em 1995, considerando que foi beneficiada pela transformação ocorrida a partir do advento da Lei 8.112/90, conforme demonstrado nos fundamentos que levaram a prolação do Acórdão recorrido:
	(...) 
5.15. Ora, o entendimento de que o emprego de confiança sem vínculo com Administração Pública, exercido pela Sra. Silvia Nunes de Alencar Osorio, passou a ter natureza de cargo público com o advento da Lei 8.112/90 atrai necessariamente essa compreensão de que não é admitido o exercício de funções comissionadas/cargos em comissão até a edição do ato que promoveu tal transformação (ATO.GDGCA.GP.Nº 63) , sendo que, no caso específico da recorrente, isso ocorreu em momento anterior com sua posse no cargo que foi aprovada por concurso público (30/8/1995) . Nessa moldura, o Acórdão 514/2007-TCU-Plenário com redação dada pelo Acórdão 1258/2007-TCU-Plenário não se aplica ao caso da recorrente, pois já era detentora de cargo efetivo antes de ser aprovada em concurso do TST, embora carente de ato do órgão naquele momento que reconhecia tal condição.
5.16. Portanto, não é possível admitir, por um lado, que a servidora já exercia cargo efetivo desde a edição da Lei 8.112/90, para fins de anuênios e licença prêmio, e ao mesmo tempo, por outro, reconhecer que exercia cargo sem vínculo com Administração, para fins de incorporação de parcelas de quintos após ter tomado posse em cargo decorrente de concurso público, ou seja, não é possível unir o melhor dos dois mundos, devendo ser uma coisa (ocupante de cargo efetivo no TST desde a edição da Lei 8.112/90) ou outra (nunca ter sido detentora de cargo efetivo no TST antes de sua posse em 30/8/1995) . 
5.17. No caso hipotético de aplicação do entendimento do já mencionado Acórdão 514/2007-TCU-Plenário teria que admitir que ela nunca ocupou cargo efetivo no TST antes sua posse em 30/8/1995, o que não é o caso, pois o TST teria que rever todas as situações que envolvem as contratações feitas com base no Decreto n° 77.242, de 26/2/76, e que os trabalhadores foram alçados a condição de servidores efetivos, tendo em vista que, nos termos do art. 243, § 1º, da Lei 8.112/90, somente "os empregos ocupados pelos servidores incluídos no regime instituído por esta Lei ficam transformados em cargos, na data de sua publicação", isto é, a transformação de emprego em cargo exige que esteja ocupado no momento da publicação da Lei 8.112/90, tendo a transformação ocorrido naquele exato instante, embora a declaração do ocorrido pelo órgão/entidade vem posteriormente.
5.18. Ademais, a recorrente não apresentou nenhuma elemento de comprovação de que sua nomeação para o suposto cargo em comissão em caráter estrito (LT-DAS-5) tenha ensejado na suspensão do seu contrato de trabalho junto ao TST a partir de 17/12/1993, firmado com fulcro no art. 2º e parágrafos do Decreto nº 77.242/1976, como alega. Não anexou aos autos também a designação específica dele (Ato. GDG.GP nº 024/94) , como afirma que há.  
5.19. A peça recursal veicula informação também no sentido de haver decisão judicial transitada em julgado favorável à incorporação dos quintos e com eficácia sobre o ato de aposentadoria da recorrente referente ao período de 8/4/1998 a 4/9/2001, portanto, após a posse no cargo efetivo do TST. Nesse quadro, tendo em vista a necessidade de emissão de novo ato de aposentadoria, revela-se útil indicar ao órgão de origem que, ao emitir o novo ato com a correção das irregularidades, observe o entendimento mais recente do Supremo Tribunal Federal, no âmbito do Recurso Extraordinário 638.115/CE, quanto à cessação, ou não, do pagamento de "quintos/décimos" incorporados após o advento da Lei 9.624/1998, e o submeta ao TCU para nova apreciação. Tal solução está alinhada com o posicionamento que o TCU tem firmado recentemente em casos similares (p. ex. Acórdão 630/2020-TCU-Primeira Câmara, Rel. Min. VITAL DO RÊGO e 4691/2020-TCU-1ª Câmara, Rel. Min. BRUNO DANTAS) . 
5.20. Ademais, o item 9.2.2 do Acórdão 1255/2020-TCU-Plenário orienta como deve proceder o órgão de origem acerca do pagamento de quintos relativos ao RE 638.115/CE:
9.2.2. deve-se verificar a origem do pagamento de "quintos", se advindos de decisão judicial transitada em julgado ou não ou ainda de decisão administrativa e, na hipótese em que não houver decisão judicial passada em julgado ou quando se tratar de decisão administrativa, a vantagem de "quintos" incorporada com fulcro em funções comissionadas exercidas entre 8/4/1998 a 4/9/2001 deve ser destacada e transformada em "parcela compensatória" a ser absorvida por reajustes futuros concedidos nos proventos, na linha da solução definitiva da controvérsia conferida à matéria pela Suprema Corte, por meio do RE 638.115/CE, e consoante o Acórdão 442/2020-TCU-Segunda Câmara (rel. min. subst. Marcos Bemquerer Costa) ;
5.21. Assim, não é possível acolher as alegações apresentadas pela recorrente referente a supostas funções comissionadas/cargos em comissão exercidos anteriormente a 30/8/1995.
 (...) 
Voto
 (...) 
17. No que se refere ao alegado direito à incorporação de parcelas quintos/décimos por servidores do TST que tiveram seus empregos de confiança transformados em cargo público, entendo, em conformidade com o decidido por esta Corte no âmbito do Acórdão 2646/2019-TCU-Plenário, relator Min. Vital do Rêgo, que, como o vínculo estatutário da inativa somente foi estabelecido em 1995, não há como viabilizar o reconhecimento de "funções comissionadas" exercidas antes disso para efeitos de incorporação de parcelas de quintos/décimos.
Ante o exposto, incorporo os pareceres da unidade técnica reproduzidos no relatório precedente, endossados pelo Parquet, como razão de decidir, entendo que deve ser negado provimento ao Pedido de Reexame e VOTO para que o Tribunal adote a minuta de deliberação que submeto a este Colegiado."
Como se vê, os fundamentos constantes no relatório da Serur e acolhidos como razões de decidir abordam a questão com a devida profundidade, indicando fundamentos legais, hermenêutica e jurisprudência para amparar "o não reconhecimento do período total exercido pela servidora no cargo em comissão anterior à sua nomeação em cargo público."
Nesse sentido, bem arremata a Serur no seguinte excerto constante do Relatório acima.
5.15 Nota-se que foi devidamente apontado nas razões que levaram a prolação do Acórdão 7806/2021-TCU-Segunda Câmara que a impossibilidade de a Sra. Silvia Nunes de Alencar Osorio incorporar parcelas de quintos do cargo em comissão em caráter estrito (LT-DAS-5) antes de sua posse em 30/8/1995 com base no entendimento do Acórdão 514/2007-TCU-Plenário com redação dada pelo Acórdão 1258/2007-TCU-Plenário se deve ao fato de que já exercia cargo efetivo desde a edição da Lei 8.112/90, conforme decisão adotada pelo TST, respaldada pelo TCU, de que os contratados com base no Decreto n° 77.242, de 26/2/76, foram alçados a condição de servidores efetivos com base no art. 243, § 1º, da Lei 8.112/90, motivo pelo qual a referida servidora foi agraciada com anuênios e licença prêmio desde a edição da Lei 8.112/90 e não somente a partir do momento que tomou posse no cargo que ingressou por concurso público em 30/8/1995, motivo pelo qual é indiferente se seu contrato de trabalho foi suspenso a partir de 17/12/93 (pag. 4 da peça 34) em decorrência de sua nomeação para o cargo em comissão de Assessor do Ministro Galba Magalhães Vellloso (pag. 4 da peça 34) ."
Por fim, lembro que não há omissão apta ao acolhimento de Embargos de Declaração quando a matéria é enfrentada na instrução da unidade técnica que consta do Relatório e integra as razões de decidir da deliberação embargada, assim como na hipótese de haver aspectos divergentes entre o encaminhamento proposto pela unidade e o que foi compreendido pelo julgador, quando tais questões são objeto de considerações específicas no voto (Acórdão 11309/2020-TCU-Segunda Câmara, Rel. Min. Augusto Nardes) .
Dessa forma, não havendo omissão ou obscuridade a ser corrigida na decisão atacada, os presentes Embargos de Declaração devem ser rejeitados.
	Em face do exposto, VOTO para que o Tribunal adote a minuta de Acórdão que ora submeto à apreciação deste Colegiado.
TCU, Sala das Sessões, em 29 de março de 2022.
AROLDO CEDRAZ 
Relator